【裁判字號】    98,上訴,1072
【裁判日期】    981111
【裁判案由】    貪污治罪條例
【裁判全文】
臺灣高等法院高雄分院刑事判決        98年度上訴字第1072號
上  訴  人  臺灣高雄地方法院檢察署檢察官
被      告  丙○○
選任辯護人  陳裕文律師
            侯勝昌律師
            朱淑娟律師
上列上訴人因被告貪污治罪條例案件，不服臺灣高雄地方法院97
年度訴字第1065號中華民國98年6 月30日第一審判決（起訴案號
：臺灣高雄地方法院檢察署97年度偵字第1411號），提起上訴，
本院判決如下：
     主  文
上訴駁回。
     理  由
一、公訴意旨略以：
(一)、被告丙○○係高雄縣政府警察局林園分局車禍處理小組警員
    ，負責車禍案件處理，為依法令服務於地方自治團體所屬機
    關而具有法定職務權限之公務員，明知處理刑法第185 條之
    3 酒後不能安全駕駛動力交通工具罪之案件，應據行為人酒
    精濃度測試值之不同，依刑法第185 條之3 、道路交通管理
    處罰條例第35條第1 項第1 款、違反道路交通管理事件統一
    裁罰基準及處理細則第2 條、違反道路交通管理事件統一裁
    罰標準表等規定，分別移送檢察官偵查或按上述道路交通管
    理處罰相關規定科以交通罰鍰，而依一般作法，行為人呼氣
    酒精濃度達每公升0.55毫克以上或超過0.25毫克而有肇事等
    不能安全駕駛之情事時，即應移送檢察官偵辦，詎被告竟基
    於對主管事務，違背法令，圖得他人不法利益之犯意，對如
    附表編號1 甲○○、編號2 莊鳳星等2 人，明知其等之呼氣
    值均已超過每公升0.55毫克，竟然未依法移送檢察官偵辦及
    開立交通違規罰單，對編號3 乙○○及編號4 丁○○等2 人
    ，明知其等酒精濃度已超過每公升0.25毫克，竟未依法開立
    罰單（乙○○嗣雖經移送地檢署偵辦，惟係於被告96年1 月
    31日調職後，由員警林嘉榮製作警詢筆錄，並移送地檢署，
    而非被告所移送），使4 人均免被依道路交通管理處罰條例
    第35條第1 項第1 款、道路交通管理事件統一裁罰基準及處
    理細則第2 條、違反道路交通管理事件統一裁罰標準表等規
    定處罰，而甲○○及莊鳳星2 人，更因此未被移送檢察官偵
    辦，因認被告上開所為，均係犯貪污治罪條例第6 條第1 項
    第5 款（起訴書誤載為第4 款）對於主管事務圖利罪等語。
(二)、被告於處理乙○○及丁○○上述公共危險案件時，明知應依
    法秉公處理，竟另行起意，基於違背職務要求及收受賄賂之
    犯意，未將該2 人依道路交通管理處罰條例第35條第1 項第
    1 款、道路交通管理事件統一裁罰基準及處理細則第2 條、
    違反道路交通管理事件統一裁罰標準表等規定開立交通違規
    罰單，而以岳母生病為由，分別向乙○○、丁○○2 人要求
    如附表編號3 、4 所示之賄款得逞，另以同一理由，再向乙○○要求賄款新臺幣（下同）7,000 元，惟遭乙○○拒絕，
    因認被告涉犯貪污治罪條例第4 條第1 項第5 款對於違背職
    務之行為，要求及收受賄賂罪等語（公訴人認被告此部分犯
    行，與前開未對乙○○、丁○○開立交通違規罰單及移送地
    檢署偵辦，而涉犯貪污治罪條例第6 條第1 項第5 款對於主
    管事務圖利罪嫌，二者係數罪併罰關係，見原審卷第201 頁
    ）。
二、按犯罪事實，應依證據認定之，無證據不得認定其犯罪事實
    ；又不能證明被告犯罪者，應諭知無罪之判決，刑事訴訟法
    第154 條第2 項、第301 條第1 項分別定有明文。又刑事訴
    訟法上所謂認定犯罪事實之證據，係指足以認定被告確有犯
    罪行為之積極證據而言，該項證據自須適合於被告犯罪事實
    之認定，始得採為斷罪資料。如未能發現相當證據，或證據
    不足以證明，自不能以推測或擬制之方法，以為裁判之基礎
    。又刑事訴訟上證明之資料，無論其為直接或間接證據，均
    須達於通常一般之人均不致有所懷疑，而得確信其為真實之
    程度，始得據為有罪之認定，若其關於被告是否犯罪之證明
    未能達此程度，而有合理性懷疑之存在，致使無從形成有罪
    之確信，根據「罪證有疑，利於被告」之證據法則，即不得
    遽為不利被告之認定，此分別有最高法院著有29年上字第31
    05號、40年臺上字第86號、76年臺上字第4986號判例可資參
    照。再檢察官對於起訴之犯罪事實，應負提出證據及說服之
    實質舉證責任，倘其所提出之證據，不足為被告有罪之積極
    證明，或其指出證明之方法，無從說服法院以形成被告有罪
    之心證，基於無罪推定之原則，自應為被告無罪判決之諭知
    ，最高法院92年臺上字第128 號判例亦可參照。又按貪污治
    罪條例第4 條第1 項第5 款之收受賄賂罪，係指公務員違背
    於其職務上之行為，被他人之賄賂或不正利益以買通，而雙
    方相互之間有對價關係之情形而言；若他人所交付之財物並
    非基於行賄意思，則該財物即非賄賂，應無收受賄賂可言。
    末按圖利罪之成立，在主觀上，行為人一方面須認識其所為
    之行為具體違反執行職務所應遵守之義務，另一方面須有不
    法得利之意圖，即意圖藉由違反職務行為謀得非法利益，而
    此意圖須依證據認定之，不得僅以公務員所為失當行為之結
    果，使人獲得不法利益，據以推定該公務員自始有圖利之犯
    意。
三、證據能力部分：
(一)、按被告以外之人於審判外之言詞或書面陳述，除法律有規定
    者外，不得作為證據，刑事訴訟法第159 條第1 項定有明文
    。本件證人甲○○、莊鳳星、丁○○、乙○○及謝明憲等人
    在警詢中之陳述，係屬審判外之陳述，核無刑事訴訟法第15
     9條之1 至第159 條之5 所列得為證據之例外情形，被告及
    辯護人復爭執其證據能力（本院卷第31頁），是上開傳聞證
    據無證據能力。
(二)、證人甲○○、莊鳳星、丁○○、乙○○、謝明憲於偵查中具
    結後向檢察官所為之證述，證人均未曾提及檢察官在偵查中
    有不法取供情事，亦查無該證據作成時有何違法情事，並無
    顯有不可信之情況，依刑事訴訟法第159 條之1 第2 項之規
    定，應適宜為本案之證據而有證據能力。
(三)、按被告以外之人於審判外之陳述，雖不符刑事訴訟法第159
    條之1 至之4 之規定，然經當事人於審判程序同意作為證據
    ，法院審酌該言詞陳述或書面陳述作成時之情況，認為適當
    者，亦得為證據，同法第159 條之5 第1 項定有明文。除上
    開所述外，本判決下列所引用之證據，屬被告以外之人在審
    判外陳述之傳聞證據部分，業經被告、辯護人及檢察官於審
    理中同意作為證據（本院卷第31頁），本院審酌該等傳聞證
    據作成時之狀況，並無違法或不當等不宜作為證據之情形，
    依前開說明，亦得作為證據。
四、公訴人認被告涉犯貪污治罪條例第6 條第1 項第5 款對於主
    管事務圖利罪及同法第4 條第1 項第5 款之違背職務要求及
    收受賄賂罪嫌，係以證人甲○○、莊鳳星、乙○○、丁○○
    、謝明憲等人於警詢、偵訊之證述及甲○○、莊鳳星、乙○○、丁○○之交通事故調查卷宗等在卷可佐。惟訊據被告堅
    決否認上開犯行，辯稱：伊並不認識甲○○、莊鳳星，甲○○與莊鳳星因發生車禍後昏迷送往醫院，因伊要對該2 人製
    作筆錄後才能確定是否移送地檢署及開立交通違規罰單，而
    伊尚未及對該2 人製作警詢筆錄即於96年1 月31日遭調職，
    故未將甲○○、莊鳳星移送地檢署偵辦及開立交通違規罰單
    ；而乙○○因車禍昏迷送醫無法製作筆錄，於95年12月間伊
    曾電知乙○○製作筆錄，惟乙○○表示家中有喜事不便前來
    ，因未對乙○○製作筆錄，所以未對乙○○開立罰單及移送
    地檢署，又當時因岳母中風，才向乙○○借款5,000 元，該
    5,000 元並非賄款，又伊雖另向乙○○表示再借款7,000 元
    ，惟乙○○並不同意；至丁○○部分，因丁○○之呼氣酒精
    濃度為每公升0.25毫克，酒測器有誤差值為每公升0.02毫克
    ，故依內部作業規定無需對丁○○開立交通違規罰單，惟丁○○因酒駕與他人發生車禍，伊仍將其移送地檢署偵辦，又
    伊確實向丁○○表示欲借款30,000元，但丁○○僅借伊20,0
    00元，此係借貸關係，並非賄款等語。
五、經查：
(一)、證人甲○○、莊鳳星部分：
  1.證人甲○○於96年1 月7 日19時20分許（原判決誤載為18時
    20分），因酒後騎乘機車在高雄縣林園鄉○○○路自行摔倒
    ，經送醫後抽血檢驗結果為酒精濃度278mg/dl（換算呼氣值
    為每公升1.39毫克）；另證人莊鳳星於95年11月5 日18時40
    分許，因酒後騎乘機車在高雄縣大寮鄉○○路230-4 號前與
    林亞玄所駕駛之車牌號碼SW-9428 號自用小客車發生車禍，
    經測試結果其呼氣酒精濃度達每公升1.21毫克之事實，業據
    被告供承在卷，復有甲○○之高雄縣政府警察局林園分局道
    路交通事故現場圖、道路交通事故調查報告表、道路交通事
    故當事人酒精測定紀錄表各1 份（調查局卷第46-51 頁、第
    55-56 頁）及莊鳳星之高雄縣政府警察局林園分局道路交通
    事故現場圖、道路交通事故調查報告表、道路交通事故現場
    蒐證照片、道路交通事故當事人酒精測定紀錄表、診斷證明
    書各1 份在卷可佐（調查局卷第107-116 頁）。又被告於95
    年11月間及96年1 月間係高雄縣政府警察局林園分局車禍處
    理小組警員，負責處理上開2 件交通案件，被告前往案發地
    點及醫院處理後，因甲○○、莊鳳星均因車禍事故昏迷，故
    未對該2 人製作詢問筆錄，且未將甲○○、莊鳳星移送地檢
    署偵辦，復未對其等開立舉發違反道路交通管理事件通知單
    一節，亦據被告供承在卷，且經甲○○、莊鳳星於原審審理
    時證述明確（原審卷第23、89、93頁），上開事實，均堪認
    定。
  2.又被告與證人甲○○、莊鳳星均不認識，被告未曾對其等要
    求給付任何利益，而承諾不對其等開立舉發違反道路交通管
    理事件通知單及移送地檢署偵辦等情，業據證人甲○○於原
    審證稱：其曾於96年1 月7 日因酒後騎乘機車發生車禍送醫
    ，當時因受傷昏迷，發生車禍後之96年7 、8 月間才前往高
    雄縣林園鄉港埔派出所接受警方調查詢問，當時是被告對其
    製作筆錄，被告並未對其開口要錢或要求任何好處，其在本
    件車禍發生之前後均不認識被告等語（原審卷第89-91 頁）
    ；另證人莊鳳星於原審證稱：其曾於95年11月5 日晚間在高
    雄縣大寮鄉酒後騎車發生車禍，車禍發生後不省人事被送往
    醫院，隔天即清醒，後來因為有警員在其大哥家裡對其製作
    筆錄，該名警員並非被告，其不認識被告，亦未曾見過被告
    ，車禍發生後，未曾有人告訴其或家人能幫忙處理車禍的事
    情，即不用開罰單及移送地檢署等語（原審卷第92-94 頁）
    ，是此部分事實，亦可認定。
  3.按圖利罪之成立，在主觀上，行為人一方面須認識其所為之
    行為具體違反執行職務所應遵守之義務，另一方面須有不法
    得利之意圖，即意圖藉由違反職務行為謀得非法利益，本案
    被告固負責處理證人甲○○、莊鳳星酒後駕車案件，而甲○○經檢測相當於呼氣酒精濃度每公升1.39毫克，莊鳳星呼氣
    酒精濃度達每公升1.21毫克，依刑法第185 條之3 、道路交
    通管理處罰條例第35條第1 項第1 款、違反道路交通管理事
    件統一裁罰基準及處理細則第2 條、違反道路交通管理事件
    統一裁罰標準表等規定，本應就甲○○、莊鳳星上開行為分
    別開立舉發違反道路交通管理事件通知單及以公共危險罪嫌
    移送檢察官偵查，惟被告於處理本案車禍案件前後，均與甲○○、莊鳳星不認識，亦未藉處理車禍案件之機會向甲○○
    、莊鳳星要求給付任何利益，而承諾不對甲○○、莊鳳星開
    立舉發違反道路交通管理事件通知單及移送地檢署偵辦，以
    被告與甲○○、莊鳳星之間並非舊識，又無特殊情誼或金錢
    往來，衡情難有圖利甲○○、莊鳳星之動機，而自行承擔被
    追訴圖利罪責之風險，顯見被告承辦證人甲○○、莊鳳星之
    交通違規案件，未依規定開立舉發違反道路交通管理事件通
    知單及以公共危險罪嫌移送地檢署偵辦，確有行政怠惰或疏
    失之處，然在無其他積極證據足以證明被告有圖利證人甲○○、莊鳳星獲得利益之情況下，自難以被告未遵守法律規範
    失當行為之結果，遽認被告有何圖利之犯意，被告既非意圖
    藉由違反職務行為謀得非法利益，核與貪污治罪條例第6 條
    第1 項第5 款圖利罪之構成要件不符。
(二)、證人乙○○部分：
  1.查證人乙○○於95年11月22日22時30分許，騎乘車牌號碼IO
    H-966 號重型機車，在高雄縣林園鄉○○路與頂厝路口摔車
    ，被告據報前往處理，嗣將乙○○送醫抽血檢驗結果，換算
    呼氣酒精濃度為每公升1.27毫克等情，業據被告供承在卷，
    復有乙○○之高雄縣政府警察局林園分局道路交通事故現場
    圖、道路交通事故調查報告表、當事人調查筆錄、道路交通
    事故照片黏貼紀錄表、建佑醫院酒精濃度測試申請單與急診
    病歷在卷可稽（調查局卷第19-26 頁，原審卷第175-184 頁
    ）；又被告於95年11月間係高雄縣政府警察局林園分局車禍
    處理小組警員，負責處理上開交通案件，嗣被告於96年1 月
    31日調職前未將乙○○移送地檢署偵辦，亦未對其開立舉發
    違反道路交通管理事件通知單，而是被告被調職後，始由另
    一名員警林嘉榮於96年3 月25日始對乙○○製作筆錄，於96
    年4 月10日經高雄縣政府警察局林園分局移送高雄地檢署偵
    辦，惟此並非被告所移送之事實，亦據被告供承在卷（原審
    卷第23頁），復有乙○○之臺灣高等法院被告前案紀錄表及
    乙○○之警詢筆錄在卷可稽（原審卷第58、175-177 頁）。
    再被告於96年12月12日上午，以其岳母生病為由，向乙○○
    表示欲借款12,000元，惟乙○○以其經濟情況不佳，僅出借
    5,000 元，嗣被告再以同一理由，向乙○○表示欲再借用7,
    000 元，惟遭乙○○拒絕等節，業據被告供承在卷（原審卷
    第23頁），且經乙○○於原審證述屬實（原審卷第97-98 頁
    ），是前開事實，亦堪認定。
  2.又被告未曾就酒後駕車之犯罪事實詢問乙○○，亦未曾對乙○○製作警詢筆錄等情，為被告所坦承（原審卷第23頁），
    並有乙○○96年3 月25日警詢筆錄可憑（原審卷第175-177
    頁），又乙○○於95年11月22日在上開地點因酒醉騎乘機車
    自行摔倒後，受有臉頰挫擦傷等傷害，經送往健佑醫院急診
    之事實，亦有乙○○之建佑醫院病歷可稽（原審卷第179-18
    1 頁）；再被告係於96年1 月31日調往警備隊服務，有高雄
    縣政府警察局林園分局第二組公務電話記錄在卷可稽（原審
    卷第39頁），且遍查全卷，亦無被告對乙○○製作之警詢筆
    錄，是被告辯稱：因乙○○車禍昏迷送醫無法製作筆錄，其
    於95年12月間曾通知乙○○製作筆錄，惟乙○○表示家中有
    喜事，不方便前來（證人乙○○於警詢亦同此證述，警卷第
    10頁），嗣其於96年1 月31日遭調職，而未及對乙○○製作
    警詢筆錄等語，堪以採信。
  3.另證人即高雄縣政府警察局林園分局車禍處理小組員警簡見
    名於原審證稱：其自91年年底起擔任車禍處理小組員警，處
    理車禍事故約6 、7 年，駕駛人如果酒醉駕車發生事故而不
    醒人事之情形，大部分都會等駕駛人身體狀況好一點，再通
    知駕駛人到警局製作筆錄，並且一併開單告發等語（原審卷
    第130 頁）；又證人即高雄縣政府警察局林園分局第五組組
    長謝明憲於原審證稱：如果在車禍現場，酒駕肇事者因為車
    禍昏迷無法當場做呼氣測試，而到醫院做抽血檢驗，如果檢
    驗報告確認相當於呼氣酒精濃度超過每公升0.25毫克，嚴格
    說可以馬上開單，但是在實務執行上有的同仁會等到肇事者
    能夠作筆錄時才開單，依據道路交通管理處罰條例要在3 個
    月內舉發，然而有些同事會疏忽掉沒有在3 個月內舉發等語
    （原審卷第100 頁），再參以酒後駕車駕駛人於肇事昏迷之
    情形，員警於詢問駕駛人前通常無法知悉駕駛人之個人基本
    資料，亦不了解該案酒後駕車之前後始末，且以車禍現場之
    急迫現況觀之，先將傷者送醫救治及維持現場交通秩序，乃
    處理交通事故員警之首要任務，是員警基於上開考量，於駕
    駛人受傷送醫救治而未及詢問前，暫時未對駕駛人開立舉發
    違反道路交通管理事件通知單及以公共危險罪嫌移送地檢署
    偵辦，其處理方式難認有何不當之處，更難據此即認有圖利
    駕駛人之嫌。且就被告任職之林園分局車禍處理小組業務，
    每一位交通員警平均每月要處理之業務，單就酒駕違規事件
    平均多達25至28件，業據謝明憲於原審證述明確（原審卷10
    4 頁），顯見交通員警之工作負荷非輕，又每一位員警之工
    作能力、勤惰及敬業態度等亦未相同，故倘有交通員警未依
    相關法令規定處理交通案件，則應究明係員警工作負荷過重
    、個人勤惰因素或另有其他圖利駕駛人之犯罪動機，依個案
    作不同之行政懲處或移送檢察官偵辦，非謂員警一有未依行
    政作業流程辦理交通業務，即推定有圖利自己或他人之犯罪
    動機。本件被告雖有未對酒駕嫌疑人乙○○製作警詢筆錄、
    移送公共危險罪嫌及開立舉發違反道路交通管理事件通知單
    等諸多不符合行政作業流程之情，然是否構成圖利罪，仍應
    依具體個案判斷，被告既因乙○○車禍昏迷送醫無法製作警
    詢筆錄，後於95年12月間通知乙○○製作警詢筆錄時，因乙○○表示家有喜事而未立即對其製作警詢筆錄，嗣因被告於
    96 年1月31日遭調職，而無法續行對乙○○為製作警詢筆錄
    等調查作為，就其處理該交通事件以觀，雖難卸免其行政疏
    失、怠惰之責，惟既無其他積極證據足佐其未依規定舉發、
    移送係另有他圖，自難以圖利罪責相繩。
  4.證人乙○○於偵查中證稱：其在嫁女兒（乙○○於警詢供稱
    95年12月12日）前發生車禍，被告在其嫁女兒之後向其借款
    ，被告向伊共借款5,000 元，已經返還等語（偵卷三第11-1
    2 頁）；另於原審行交互詰問時，經檢察官提示並告以其97
    年2 月19日警詢筆錄內容（97年度偵字第1411號卷第10頁第
    1 行至第15行），詢問其於該日警詢證稱：「（丙○○曾否
    利用處理酒後駕車肇事假藉理由向你索賄？）我記得我女兒
    婚禮結束丙○○向我製作筆錄之後1 、2 天，約於95年12月
    12日左右的下班時間，丙○○以其行動電話打我的行動電話
    ，向我表示他有事找我，問我在那裡，我即告訴他當時我在
    鳳山高屏路工作的地點，丙○○前來與我會面之後，即告訴
    我他的丈母娘生病住院，急需現金12,000元，我告訴他我身
    上沒有那麼多錢，最後我才向當場我的同事借得5,000 元現
    金，交給丙○○後點收後，告訴我過1 、2 天後會還我，丙○○過2 天後不但沒有還錢，反而又以前述他的丈母娘生病
    住院缺錢為理由，再打電話給我開口要向我借7, 000元，我
    回答沒有錢並將電話交由我太太接聽，我太太向他表示『我
    們做工的人比較沒有錢，你們當警察的較有錢，那有警察向
    做工的人借錢的道理？』等語予以拒絕，不過丙○○先前借
    的5,000 元，突然於96年1 月底某日打電話給我說要還錢，
    當時我人在台中工作，故我請直接與我太太聯絡，丙○○即
    約我太太前往林園鄉○○路麥當勞店前歸還5,000 元。」等
    語，當時所述內容是否屬實？證人乙○○答稱均屬實等語（
    原審卷第97-98 頁），復證稱：其於95年11月22日因酒後駕
    車發生車禍，在車禍發生後被告曾向其借錢，被告係以親戚
    有需要用到錢為由（被告丈母娘生病住院）向其借錢，因發
    生車禍後被告將其送醫救治，其認為被告是個好心的人，才
    借錢給被告，被告第1 次向其借5,000 元後，又要向伊借錢
    （7,000 元），其向被告表示沒有錢，即未再借款給被告，
    後來被告主動打電話給其表示要還錢等語（原審卷第95-98
    頁），可知被告係以其岳母生病為由向乙○○借款5,000 元
    ，並承諾於借款後返還，證人乙○○因考量被告於車禍發生
    時將其送醫，認為被告是位好警察，乃基於貸予金錢之意，
    而交付5,000 元予被告，顯見被告係以急需金錢為由，以借
    款名義向乙○○借錢，證人乙○○則考量上情，而基於貸與
    款項之意而交付5,000 元予被告，此由證人乙○○於交付金
    錢予被告時，尚要求被告日後需返還該筆5,000 元，即可明
    瞭。又被告嗣後雖再以同一理由向證人乙○○借款，然遭乙○○之妻以經濟狀況不佳為由拒絕，惟被告於第2 次向證人
    乙○○借款遭乙○○夫妻同聲拒絕後，並未出言恫嚇，亦未
    以開立舉發違反道路交通管理事件通知單或移送公共危險罪
    嫌等事要脅，且被告直至96年1 月31日調職前，亦未因乙○○不願續行貸與金錢，而將證人乙○○通知到案製作警詢筆
    錄、開立舉發違反道路交通管理事件通知單及移送地檢署偵
    辦，已如前述，足見被告並無以不開單舉發或移送公共危險
    罪嫌為由，作為其向證人乙○○借款之對價或條件之意思，
    且由證人乙○○上開交付金錢予被告之緣由，亦可看出其並
    無交付賄款予被告之意思，至為明確。是公訴人認被告第1
    次收受乙○○交付5,000 元及第2 次向乙○○欲借款7, 000
    元，係基於要求及收受賄賂之故意所為，尚屬無據，被告就
    此部分應不成立貪污治罪條例第4 條第1 項第5 款之對於違
    背職務行為行求及收受賄賂罪。
(三)、證人丁○○部分：
  1.查證人丁○○於95年8 月19日零時30分許，酒後駕駛車號11
    95-FA 自用小客車，在高雄縣大寮鄉○○○路37號前，與藍
    士勛所駕駛之車號VN-9916 號自用小客車發生擦撞，被告據
    報前往現場處理，測得丁○○呼氣酒精濃度為每公升0.25毫
    克之事實，業據被告供承在卷，復有丁○○之高雄縣政府警
    察局林園分局道路交通事故現場圖、道路交通事故調查報告
    表、當事人調查筆錄、道路交通事故照片黏貼紀錄表、道路
    交通事故當事人酒精測定紀錄表各1 份在卷可佐（調查局卷
    第28 -39頁）。又被告於95年8 月間係高雄縣政府警察局林
    園分局車禍處理小組警員，負責處理上開交通案件，被告僅
    將丁○○移送地檢署偵辦，而未對其開立舉發違反道路交通
    管理事件通知單等情，亦據被告供承在卷（原審卷第23-24
    頁），且經證人丁○○於原審證述屬實（原審卷第125 頁）
    ，復有丁○○之臺灣高等法院前案紀錄表、高雄縣政府警察
    局林園分局刑事案件報告書及臺灣高雄地方法院檢察署96年
    度偵字第447 號不起訴處分書各1 份在卷可稽（原審卷第47
    頁、本院卷第66-71 頁）；再被告於96年1 月22日上午以其
    岳母中風為由，向丁○○借款30,000元，惟丁○○僅交付20
    ,000元之事實，亦據被告自承在卷，且經證人丁○○於原審
    結證屬實（原審卷第23-24 、125 頁），此部分事實，均堪
    認定。
  2.按高雄縣政府警察局關於汽車駕駛人飲酒吐氣酒精濃度介於
    每公升0.25毫克至0.27毫克之間，應否舉發，係依據高雄縣
    政府警察局89年8 月2 日高警交字第24928 號函所示：「經
    檢測酒精濃度介於每公升0.25至0.27毫克之間者，考量執法
    使用之各種酒測儀器之容許誤差值，對類此案件得以勸導代
    替舉發，倘係肇事案件，為期公平、公正處理，其已超過0.
    25毫克，而介於該容許誤差值之間者，亦應依法舉發」原則
    處理，業據高雄縣政府警察局以98年1 月20日高縣警交字第
    0980002347號函覆在卷，有前開函文在卷可稽（原審卷第76
    -77 頁），並經證人即高雄縣政府警察局林園分局組長謝明
    憲於原審證述明確（原審卷第99頁），則被告於95年8 月間
    處理丁○○酒後駕車與他車擦撞案件，因丁○○之呼氣酒精
    濃度僅每公升0.25毫克，並未超過每公升0.25毫克，則被告
    依前開函示意旨，僅將丁○○移送地檢署偵辦，而未對丁○○開立舉發違反道路交通管理事件通知單，其處理程序本即
    適法妥當，並無任何違背法令之處，則公訴意旨認被告未對
    丁○○開立舉發違反道路交通管理事件通知單，涉犯貪污治
    罪條例第6 條第1 項第5 款之圖利罪云云，尚屬無據。
  3.又被告於96年1 月22日上午向丁○○借得20,000元等情，業
    據證人丁○○於原審證稱：其於95年8 月19日凌晨酒後駕車
    發生車禍被警方查獲，該案件係由被告承辦，被告以岳母中
    風為由向其表示欲借款30,000元，其認為本件車禍造成被告
    麻煩，對被告不好意思，既然被告開口借錢，即借錢給被告
    ，並約定被告應於1 星期後還款，借款之後其與被告聯繫，
    剛開始有聯繫到被告，被告說現在很忙待會再回伊電話，但
    是被告並未主動再與其聯絡，因為被告借錢不還，態度惡劣
    ，才去高雄市政府警察局督察室檢舉被告借錢之事，被告係
    以岳母中風為由向其借錢，借錢時並未提到其酒後駕車之事
    等語（原審卷第125-128 頁）。依證人丁○○前開證述觀之
    ，可知被告係以其岳母中風為由向丁○○借款，丁○○亦因
    不好意思拒絕被告，乃貸與20,000元予被告，茲因丁○○多
    次向被告催促返還借款未果，認被告並無還款之意，態度惡
    劣，乃向高雄市政府警察局督察室檢舉被告借錢之事，顯見
    被告係以借款之意思向丁○○借入20,000元，丁○○亦係以
    貸與款項之意出借20,000元，被告並無向丁○○索求賄款之
    意，丁○○亦無給付賄款之意思，否則丁○○豈於交付被告
    20,000後，還一再向被告索討還款，並於認定被告無還款誠
    意後，逕向高雄市政府警察局督察室檢舉被告借錢之事。再
    者，被告於受理證人丁○○本件酒後駕駛肇事案件後，亦以
    涉犯公共危險罪嫌移請檢察官偵辦，則檢察官依據卷附資料
    ，即可輕易查覺被告有無依規定開立舉發違反道路交通管理
    事件通知單，倘被告果真有圖利丁○○之意，或藉此案件作
    為向丁○○索求賄款之對價或條件，則被告理應蓄意將此案
    件擱置，作為向丁○○索賄之籌碼，又豈會於96年1 月22日
    借款前，即於95年12月20日以公共危險罪嫌移送地檢署偵辦
    ，有丁○○之臺灣高等法院被告前案紀錄表及高雄縣政府警
    察局林園分局移送書可憑（原審卷第47頁、本院卷第66-68
    頁），足見被告應無行求或收受賄賂之意；反而由此可以證
    明被告應係行政怠惰或疏忽，才未併向丁○○開立舉發違反
    道路交通管理事件通知單，並非為圖自己或丁○○之不法利
    益甚明。
  4.被告既無任何違背職務之行為，亦無圖利或索賄之犯意，且
    證人丁○○又是基於貸與金錢之意思交付20,000元，核與貪
    污治罪條例第4 條第1 項第5 款之對於違背職務之行為要求
    及收受賄賂罪及同條例第6 條第1 項第5 款之圖利罪之要件
    不符。
六、檢察官上訴意旨另以：被告屢次向證人乙○○、丁○○借款
    ，甚至於偵查庭開庭前向丁○○表示自己對此其案件幫忙很
    多，不要向檢察官提起尚未開單告發之事，顯於當時已有違
    背職務不為開單告發之意，以便日後有理由向丁○○索討金
    錢，且一般人對取締自己違規之員警本存敬畏心，突遇員警
    向其「借調頭寸」，而在不情願之情形下交付金錢，並非不
    可想像，縱認證人乙○○、丁○○交付金錢時並無賄賂之意
    ，然觀諸本件犯罪事實始未，被告仍可能構成貪污治罪條例
    第4 條第1 項第2 款之藉勢勒索財物罪云云。惟按貪污治罪
    條例第4 條第1 項第2 款之藉勢勒索財物罪，須行為人憑藉
    權勢權力而出諸恫嚇脅迫手段，使人發生畏怖心恐懼感者，
    始克相當（最高法院86年度臺上字第5214號判決意旨參照）
    。換言之，需行為人以積極之強迫或恫嚇之方法，向人逼勒
    財物，致使被害人畏怖生懼而交付財物，始足當之，若僅消
    極之不作為，尚難以該罪相繩。查證人乙○○、丁○○係分
    別於95年11月22日、95年8 月19日因酒後駕車肇事，被告則
    於95年12月12日、96年1 月22日，以其岳母生病為由，分別
    向證人乙○○、丁○○借款之事實，已詳如前述，顯示被告
    係於乙○○、丁○○等人發生車禍後約20日、5 個月才向其
    2 人表示借款，二者間難認有何關聯性。雖證人丁○○於偵
    查中證稱：其於96年1 月19日到地檢署開庭時，被告表示沒
    有向其開罰單，等一下開庭會儘量幫其講好話，當天被告並
    沒有向其要求什麼代價，是在開完庭後幾日，才打電話向其
    表示要借錢，其向被告表示3 日後要還錢，被告當場說好等
    語（偵卷三第17頁），然被告就證人丁○○部分，於96年1
    月22日借款前，即於95年12月20日以公共危險罪嫌移送地檢
    署偵辦，只是未開立舉發違反道路交通管理事件通知單予以
    舉發之事實，均已詳如前述，並為檢察官及被告所不爭執（
    原審卷第26頁），且由證人丁○○上開證詞，可知被告係以
    平和方式向證人丁○○借錢，並未憑藉權勢權力而出諸恫嚇
    脅迫手段，使丁○○發生畏怖心恐懼感而交付金錢，核與貪
    污治罪條例第4 條第1 項第2 款之藉勢勒索財物罪之要件不
    合，尚難以該罪相繩，一併指明。
七、綜上所述，被告於處理甲○○、莊鳳星車禍案件前後，均與
    甲○○、莊鳳星不認識，亦未藉處理車禍案件之機會向甲○○、莊鳳星要求給付任何利益，而承諾不對甲○○、莊鳳星
    開立舉發違反道路交通管理事件通知單及移送公共危險罪嫌
    ，被告並無圖利甲○○、莊鳳星之動機及意圖；又被告因未
    及對乙○○製作警詢筆錄即遭調職，而未對乙○○開立舉發
    違反道路交通管理事件通知單及以公共危險罪嫌移送地檢署
    偵辦，亦難認被告有何圖利乙○○之意圖；另證人丁○○之
    呼氣酒精濃度僅為每公升0.25毫克，並未超過每公升0.25毫
    克，則被告僅將丁○○公共危險部分移請檢察官偵辦，而未
    對丁○○開立舉發違反道路交通管理事件通知單，其處理程
    序本即適法妥當，均難認被告此部分行為成立貪污治罪條例
    第6 條第1 項第5 款之圖利犯行。又被告係向乙○○、丁○○借款，而非向其2 人要求及收受賄賂，亦難認被告涉犯貪
    污治罪條例第4 條第1 項第5 款之對於違背職務之行為要求
    及收受賄賂罪嫌。本院審酌卷內相關證據，查無證據證明被
    告有何涉犯貪污治罪條例第6 條第1 項第5 款對於主管事務
    圖利罪及同條例第4 條第1 項第5 款之對於違背職務之行為
    要求及收受賄賂罪，公訴人所舉之證據，既無從說服本院達
    於通常一般之人均不致有所懷疑，而得確信其為真實之程度
    ，即難據以為被告不利認定，自屬不能證明被告犯罪，依前
    開之說明，自應為被告無罪之諭知。原審以不能證明被告犯
    罪，而為被告無罪之諭知，核無違誤。公訴人上訴意旨仍執
    前詞指摘原判決不當，為無理由，本件上訴應予駁回。
據上論斷，應依刑事訴訟法第368 條，判決如主文。
本案經檢察官孫小玲到庭執行職務。
中    華    民    國    98    年    11    月    11    日
              刑事第三庭  審判長法  官    莊崑山
                                法  官    莊松泉
                                法  官    唐照明
以上正本證明與原本無異。
如不服本判決應於收受本判決後10日內向本院提出上訴書狀，其
未敘述上訴理由者，並得於提起上訴後10日內向本院補提理由書
狀（均須按他造當事人之人數附繕本）「切勿逕送上級法院」。
中    華    民    國    98    年    11    月    11    日
                                書記官    黃琳群
   ┌──────────────────────────────────┐
   │98年度上訴字第1072號附表：                                          │
   ├──┬────┬──────────┬───────────────┤
   │編號│當事人  │事   實   經    過  │處      理      情     形     │
   ├──┼────┼──────────┼───────────────┤
   │(1)  │甲○○  │96年1月7日，酒後騎乘│依道路交通管理處罰條例第35條及│
   │    │        │機車於高雄縣林園鄉○○道路交通管理事件統一裁罰基準及│
   │    │        │芸三路自摔，經送醫後│處理細則、違反道路交通管理事件│
   │    │        │抽血檢驗結果為278mg/│統一裁罰標準表等規定，應處新台│
   │    │        │dl（換算呼氣值為1.39│幣45,000元，並依刑法第185 條之│
   │    │        │mg/l）。            │3移送法辦，迄今均未移送。     │
   ├──┼────┼──────────┼───────────────┤
   │(2)  │莊鳳星  │95年11月5日18時40分 │依上開規定應裁罰45,000元移送本│
   │    │        │許，酒後騎乘機車於高│署，迄今均未開立及移送地檢署偵│
   │    │        │雄縣大寮鄉○○路230-│辦。                          │
   │    │        │4 號前與他車發生車禍│                              │
   │    │        │，經測試呼氣中酒精濃│                              │
   │    │        │度達1.21mg/l。      │                              │
   ├──┼────┼──────────┼───────────────┤
   │(3)  │乙○○  │95年11月22日22時30分│未依法開立交通罰單，並於95年12│
   │    │        │許，騎乘機車於高雄縣│月12日以岳母生病為由，對於該違│
   │    │        │林園鄉○○路與頂厝路│背職務上之事項，向乙○○要求賄│
   │    │        │口自摔，經警據報將其│款12,000元，乙○○以經濟不好，│
   │    │        │送醫抽血檢驗結果，血│僅給予5,000 元後被告仍持續以同│
   │    │        │中酒精濃度為254mg/dl│藉口，要求再借7,000 元，遭邱展│
   │    │        │，換算呼氣值為1.27mg│海拒絕，總計被告以此方式取得賄│
   │    │        │/l。                │款5, 000元。                  │
   ├──┼────┼──────────┼───────────────┤
   │(4)  │丁○○  │丁○○於95年8月19日0│本件丁○○酒後駕車肇事，顯有不│
   │    │        │時30分許酒後駕駛自用│能安全駕駛動力交通工具之事實，│
   │    │        │小客車，於高雄縣大寮│被告於將丁○○移送本署偵辦後，│
   │    │        │鄉○○○路37號前，與│並未開立交通罰單，反於96年1 月│
   │    │        │他車擦撞，經警方據報│22日上午某時，以岳母中風住院為│
   │    │        │前往現場處理，測得其│由，對上述違背職務之行為，向劉│
   │    │        │呼氣中酒精濃度為0.25│其樺要求賄款30,000元，丁○○僅│
   │    │        │mg/l 。             │交付20,000元。                │
   └──┴────┴──────────┴───────────────┘


司法院資訊處製作；財團法人民間司法改革基金會備份。
